臺灣高等法院民事判決　　　　　　　　　 95年度上字第983號
上　訴　人　甲○○
訴訟代理人　徐志明律師
　　　　　　黃坤鍵律師
被上訴人　　乙○○
上列當事人間，因請求返還畫作等事件，上訴人對於中華民國95
年10月11日臺灣臺北地方法院95年度訴字第6393號第一審判決，
提起上訴，經本院於96年4月3日言詞辯論終結，判決如下：
    主      文
上訴駁回。
第二審訴訟費用由上訴人負擔。
    事實及理由
一、上訴人起訴主張：被上訴人於民國89年2月3日在上訴人所經
    營郁芳畫廊立據收受上訴人所有大陸畫家胡悌林、金隆貴之
    「春風如意圖」畫作各一幅(以下稱系爭畫作二幅)，約定於
    同月15日至18日間預付上訴人新臺幣 (以下同)30 萬元；惟
    已逾期多時，屢經上訴人催索拒不給付30萬元，亦拒不返還
    畫作，爰以起訴狀為解除契約之意思表示，為此，依回復原
    狀請求權之法律關係，以求為命被上訴人返還系爭畫作二幅
    予上訴人之判決為先位聲明；如先位聲明無理由，求為命被
    上訴人賠償200萬元予上訴人之判決為備位聲明。並聲明：(
     一)原判決廢棄。(二)被上訴人應返還上訴人系爭畫作二幅
    ，如給付不能，應賠償上訴人 200萬元並自起訴狀繕本送達
    翌日起至清償日止，按週年利率5%計算之利息。
二、被上訴人則以：上訴人經營郁芳畫廊與被上訴人間之畫作買
    賣，已逾千萬元，系爭畫作二幅為被上訴人於89年2、3月間
    向其承購固屬不虛，惟價金業已付清，其所提出「欠款條收
    據」影本，係其以二件不同文書剪接後影印而成，務請依其
    主張提出「欠款條收據」之原本以供比對，詎其自原審迄今
    均以原本遺失為由，拒不提出，所主張之事實與常情有背，
    其請求為無理由等語，資為抗辯：並聲明：(一)上訴駁回。
    (二)第二審訴訟費用由上訴人負擔。
三、上訴人主張被上訴人在上訴人所經營郁芳畫廊立據收受上訴
    人所有系爭畫作二幅之事實，為被上訴人所不爭執，且有被
    上訴人不爭執為真正之系爭二幅畫作照片、及被上訴人不爭
    執其所立「已收胡悌林及金隆貴兩幅畫。」之字據在卷 (臺
    灣桃園地方法院原卷、以下稱桃園地院原卷第7、8、10頁)
    為憑；上訴人主張之上開事實，應堪信為真實。
四、上訴人主張被上訴人於民國89年2月3日在上訴人所經營郁芳
    畫廊立據收受上訴人所有系爭畫作二幅，約定於同月15日至
    18日間預付上訴人30萬元之事實；被上訴人則以上訴人係於
    89年2、3月間交付予被上訴人系爭畫作二幅，固屬不虛；惟
    被上訴人已付清價金，上訴人所提出「89年 2月15日至18日
    間預付甲○○新台幣參拾萬元正。乙○○、已收胡悌林及金
    隆貴兩幅畫。乙○○」之「欠款條收據」，除「欠款條」三
    字外，其餘被上訴人之字跡，係其以二件不同文書剪接後影
    印而成，不足以為被上訴人積欠其系爭畫作二幅價金之證據
    等語為抗辯；經查：
(一)當事人主張有利於己之事實者，就其事實有舉證之責任，民
    事訴訟法第 277條前段定有明文。又最高法院17年度上字第
     917號著有：「民事訴訟如係由原告主張權利者，應先由原
    告負舉證之責，若原告先不能舉證，以證實自己主張之事實
    為真實，則被告就其抗辯事實即令不能舉證，或其所舉證據
    尚有疵累，亦應駁回原告之請求。」之判例，足資參照。
(二)上訴人主張被上訴人迄未給付價金30萬元之事實，無非以被
    上訴人於89年2月3日所立「89年 2月15日至18日間預付甲○
    ○新臺幣參拾萬元正。乙○○、已收胡悌林及金隆貴兩幅畫
    。乙○○」之「欠款條收據」(桃園地院原卷第10頁)為其憑
    據；惟查：上訴人所提出「欠款條收據」為影印本，依其外
    觀形式為首行「欠款條」三字，第二行「收據89、2、3」、
    第三、四、五行「89年 2月15日至18日間預付甲○○新台幣
    參拾萬元。」、「乙○○」三字簽署於第五行「。」偏左之
    下方，與一般簽署於「。」之正下方、或另立一行之下方，
    有所不同。簽署「乙○○」之後，另立二行為「已收胡悌林
    及金隆貴兩幅畫。乙○○」，「欠款條」三字之字跡以肉眼
    觀之，與「收據89、2、3」以後之字跡明顯不同，以上訴人
    之主張，「欠款條收據」為一宗之買賣之契約，竟將買賣標
    的(即系爭畫作二幅)與價款分別立具，從其外觀及其內容，
    又無關連性，與一般買賣之契約書，顯有不同，上訴人自原
    審迄本院言詞辯論期日，始終拒不提出「欠款條收據」原本
    以供比對其真實性；被上訴人抗辯上訴人所提出之「欠款條
    收據」影印本，係其以二件不同文書剪接後影印而成，尚非
    無據，自不足以為被上訴人積欠其系爭畫作二幅價金之證據
    。
(三)查上訴人積欠被上訴人、及其配偶彭于慧借款依序為 255萬
    元、53萬元，於88年 5月15日達成和解，除以上訴人所有白
    銘洲畫作二幅、潘世馨畫作一幅、及由上訴人委由大陸畫家
    董險峰為被上訴人二位女兒畫半身肖像油畫各一幅、及大陸
    畫家姚永再畫一幅類似「雨林深處」題材之畫作，抵償其中
    135萬元外，其餘173萬元自88年5月起至89年6月止，每月月
    底應清償12萬元，89年7月清償5萬元；89年2月3日清償被上
    訴人37萬元，89年4月10日交律師王連智124,500元轉付予被
    上訴人等事實，有上訴人不爭執之和解協議書 (草案)、收
    據二紙在卷 (桃園地院影印卷內、未編頁數)足稽。上訴人
    主張被上訴人係於89年2月3日立據收受上訴人所交付系爭畫
    作二幅，自得比照前述和解協議書，以系爭畫作二幅抵償部
    分借款，被上訴人僅須立據為抵償之證明即可，上訴人由借
    款中予以抵銷，無庸另行清償抵償之部分，乃為一般交易之
    習性，上訴人主張之事實，顯與一般交易習性有違，要非足
    採。
(四)再由上訴人積欠被上訴人及其配偶彭于慧之借款，其清償期
    限自88年5月至89年7月，已如前述，而上訴人主張被上訴人
    於89年2月3日立據收受系爭畫作二幅，被上訴人非不得以上
    訴人之欠款予以抵銷，另立抵償借款之字據即可，已如前述
    ，豈有另立：「89年2月15日至18日間預付甲○○新台幣參
    拾萬元。」之「欠款條收據」之理，被上訴人抗辯已付清系
    爭畫作二幅價金，要非全無足採。
(五)綜合上述，上訴人主張之事實，在在與一般交易之習性有違
    ，又拒不提出「欠款條收據」原本，以供比對，所提出之影
    本，不足以證實其主張被上訴人立據收受系爭畫作二幅，拒
    不付款之事實為真實，依民事訴訟法第 277條前段規定、最
    高法院17年度上字第917號判例意旨，應為其敗訴判決。
五、從而，原法院為上訴人敗訴判決，並駁回其假執行之聲請，
    核無違誤；上訴意旨仍持陳詞，指摘原法院判決不當，求予
    廢棄，為無理由，應予駁回。
六、本件事證已臻明確，兩造其他攻擊、防禦方法，及提出未援
    用之證據，經斟酌後認不影響判決基礎，無逐一論述必要，
    併此敘明。
據上論結，本件上訴為無理由，爰判決如主文。
中　　華　　民　　國　　96　　年　　4　  月　 　10  　日
　　　　　　　　　  民事第五庭
                      　審判長法　官  林丁寶
　　　　　　　　　　          法　官  張靜女
　　　　　　　　　　          法　官  陳博享
正本係照原本作成。
如不服本判決，應於收受送達後20日內向本院提出上訴書狀，其
未表明上訴理由者，應於提出上訴後20日內向本院補提理由書狀
（均須按他造當事人之人數附繕本）上訴時應提出委任律師或具
有律師資格之人之委任狀；委任有律師資格者，另應附具律師資
格證書及釋明委任人與受任人有民事訴訟法第466條之1第1項但
書或第2項（詳附註）所定關係之釋明文書影本。
中　　華　　民　　國　　96　　年　　4 　　月　　10　　日
　　　　　　　　　　　　　　　書記官  鄭靜如
附註：
民事訴訟法第466條之1（第1項、第2項）：
對於第二審判決上訴，上訴人應委任律師為訴訟代理人。但上訴
人或其他法定代理人具有律師資格者，不在此限。
上訴人之配偶、三親等內之血親、二親等內之姻親，或上訴人為
法人、中央或地方機關時，其所屬專任人員具有律師資格並經法
院認為適當者，亦得為第三審訴訟代理人。
